最　高　行　政　法　院　判　決
　　　　　　　　　　　　　　　　　　 96年度判字第00316號
上　訴　人　台南縣稅捐稽徵處
代　表　人　甲○○
被 上訴 人　乙○○○
　　　　　　丙○○○
上列當事人間因土地增值稅事件，上訴人不服中華民國93年9月
30日高雄高等行政法院93年度訴字第33號判決，提起上訴。本院
判決如下：
　　主  文
原判決廢棄，發回高雄高等行政法院。
　  理  由
一、緣訴外人財團法人真耶穌教會台灣總會（下稱真耶穌教會）
    於民國（下同）76年間，向訴外人林梓良購買台南縣關廟鄉
    ○○段7之40、41、42、43地號農地，並利用具自耕農身分
    之被上訴人乙○○○名義登記該等農地後，被上訴人乙○○
    ○於85年8月28日將前揭農地（同段7之41、42、43地號農地
    於84年併入7之40地號農地）移轉登記予另一具自耕農身分
    之被上訴人丙○○○，而後被上訴人丙○○○復於89年1月
    12日申報移轉登記予亦具自耕農身分之訴外人楊文輝，原經
    上訴人核准依土地稅法第39條之2規定免徵土地增值稅在案
    。嗣因農業發展條例修正，訴外人真耶穌教會乃依法申請辦
    理更名登記，並經核准辦理更名登記。嗣經上訴人新化分處
    認系爭農地移轉係真耶穌教會利用具自耕農身分之被上訴人
    乙○○○名義登記後，又利用被上訴人丙○○○與訴外人楊
    文輝自耕農身分將系爭農地遞次移轉於真耶穌教會名下，不
    符合原免徵土地增值稅要件，乃依法向被上訴人乙○○○及
    丙○○○追補原免徵土地增值稅額各新台幣（下同）8,834,
    982元及1,266,156元。被上訴人不服，申經復查結果，未獲
    變更；提起訴願，經台南縣政府91年3月27日府法濟字第091
    0047049號訴願決定撤銷原處分及復查決定，著由上訴人另
    為適法處分；上訴人就訴願決定意旨報請財政部核示後，認
    仍應向法定納稅義務人補徵土地增值稅，遂以91年8月7日縣
    稅新分二字第0910091439號及第0910091440號函，分別向被
    上訴人乙○○○及丙○○○重新發單補徵原免徵土地增值稅
    8,834,982元及1,266,156元。被上訴人仍未甘服，再次申請
    復查及訴願均未獲變更，遂提起本件行政訴訟。經高雄高等
    行政法院93年度訴字第33號判決撤銷訴願決定及原處分（復
    查決定含原核定處分）。上訴人不服，遂提起本件上訴。
二、本件被上訴人在原審起訴主張：(一)本件被上訴人乙○○○、
    丙○○○均為實際買受人真耶穌教會之登記名義人，已為兩
    造所不爭執之事實，則依財政部80年6月18日台財稅第80014
    6917號函示之見解，自應解釋為第三人真耶穌教會利用被上
    訴人乙○○○名義購買，對原出賣人林梓良應予補徵土地增
    值稅。至於被上訴人乙○○○以買賣為原因，移轉予被上訴
    人丙○○○；被上訴人丙○○○以買賣為原因移轉予訴外人
    楊文輝，其實質為登記名義人之變更，均不涉及第三者利用
    農民名義購買，自與上開函示所指之情形不同，是本件就被
    上訴人乙○○○、丙○○○應否補徵稅額之疑義，自無適用
    上開函示之餘地，先予敘明。(二)本案系爭土地自76年自原所
    有權人林梓良出售後，形式上雖先後有被上訴人乙○○○、
    丙○○○，及訴外人楊文輝等三人為登記名義人，但實際買
    受人自始即為真耶穌教會，僅支付一次買賣價金，且長年以
    來均作為農業使用，而被上訴人乙○○○、丙○○○及訴外
    人楊文輝間之移轉登記均為無償之移轉，並無價金之支付，
    亦無任何利得。又依修正前農業發展條例第17條之立法說明
    及真耶穌教會所提出之76年間買受系爭土地原始出資的資金
    資料、系爭土地長年以來均作為農業使用之事實，及真耶穌
    教會既為宗教團體未曾利用系爭土地謀取任何利益等情，應
    可推知，真耶穌教會先後利用被上訴人乙○○○、丙○○○
    及楊文輝為登記名義人，並非為規避土地增值稅。而係囿於
    法令限制教會取得農地使用之不得已作法，而本件補徵土地
    增值稅之疑義，原係前次移轉現值之認定問題，苟於地政機
    關辦理更名登記時，得以回溯至真耶穌教會實際取得之時點
    （即登記為被上訴人乙○○○名義時）非但可與真耶穌教會
    出資購地之時間一致，亦不致發生前次申報現值提高之情形
    ，是本件並非規避稅捐之脫法行為。(三)依司法院釋字第420
    號、第460號解釋意旨，涉及租稅事項之法律，其解釋應本
    於租稅法定主義之精神，衡酌經濟上之意義及實質課稅之公
    平原則為之，則本件系爭土地之公告現值縱有調漲，及迄今
    有三次以「買賣」為原因之所有權移轉之外觀（即所有權人
    乙○○○登記原因：買賣；原因發生日期76年11月4日。所
    有權人丙○○○登記原因：買賣；原因發生日期85年8月28
    日。所有權人真耶穌教會登記原因：買賣；原因發生日期89
    年1月11日），然審酌本件應否補徵原免徵之土地增值稅，
    揆諸上開意旨，自應符合土地稅法第28條之構成要件「土地
    所有權移轉」及「自然漲價所得」，並兼衡經濟上之意義及
    實質課稅原則。雖依土地登記簿所載，系爭土地自76年由真
    耶穌教會實際出資購買，歷經三位登記名義人乙○○○、丙
    ○○○、楊文輝，至89年更名登記回復為真正所有權人，然
    而系爭土地自76年買受後迄今，並無實質之土地所有權移轉
    ，縱歷年來土地公告現值有所調漲，真耶穌教會經更名登記
    回復土地所有權人時之公告現值已達2,200元，然因自買受
    後並未出售予他人，而未收受任何價金，是依土地稅法第28
    條之規定及實質課稅原則觀之，亦難認真耶穌教會實際獲得
    土地自然漲價之利益。再者，依土地稅法第5條及第28條規
    定，苟認真耶穌教會受有公告現值調漲之利益，亦應於符合
    上開法定要件之情形，即真耶穌教會以原所有權人之地位有
    償移轉土地時，方具備課稅構成要件等語，求為撤銷原處分
    及訴願決定之判決。
三、上訴人在原審答辯則以：本案系爭土地係由真耶穌教會於76
    年10月22日向訴外人林梓良購買，並利用具自耕農身分之被
    上訴人乙○○○名義登記該等農地及向上訴人申報土地移轉
    現值並申請免徵土地增值稅，當期土地公告現值每平方公尺
    為40元，嗣後被上訴人乙○○○於85年8月28日復因買賣移
    轉登記與被上訴人丙○○○，並向上訴人申報土地移轉現值
    及申請免徵土地增值稅，當期土地公告現值每平方公尺為1,
    800元，而後被上訴人丙○○○又於89年1月12日因買賣移轉
    登記與訴外人楊文輝，並再次向上訴人申報土地移轉現值及
    申請免徵土地增值稅，當期土地公告現值每平方公尺為2,20
    0元，即系爭土地移轉現值逐次經登記為每平方公尺40元、1
    ,800元及2,200元，其間系爭土地漲價總數額分別為14,958,
    047元及3,165,389元，是本案系爭土地既經查得係無農民身
    分之真耶穌教會，利用農民名義購買並遞次利用農民身分移
    轉農地所有權，以提高其前次移轉現值，並因而逃漏土地稅
    法第28條之土地增值稅，顯屬脫法行為，依實質課稅原則，
    其歷次之移轉自不得免徵土地增值稅。又被上訴人係以買賣
    為原因輾轉將該系爭土地移轉登記與訴外人楊文輝，則系爭
    土地歷次之移轉核與行為時土地稅法第39條之2免徵土地增
    值稅規定之要件未合，上訴人依行為時土地稅法第5條第1項
    第1款規定，以被上訴人為納稅義務人，對之課徵土地增值
    稅，於法並無違誤。又行為時土地稅法第39條之2規定農業
    用地移轉免徵土地增值稅，以移轉與自行耕作之農民為限，
    本係基於國家土地政策，及公共利益之維護而為之限制，私
    有農地承受人有無自耕能力係由核發自耕能力證明書之機關
    認定，本件被上訴人等明知真耶穌教會無法取得自耕能力證
    明而借其農民身分為移轉登記，猶提供不正確之買賣契約之
    資料向上訴人申報移轉現值並申請免徵土地增值稅，即屬不
    法，當不生信賴保護之問題，自應負此法律上可能發生之效
    果，故上訴人對之補徵原免徵之土地增值稅，並無不合等語
    ，資為抗辯。
四、原審斟酌全辯論意旨及調查證據結果，以：(一)本件系爭農地
    係訴外人真耶穌教會於76年10月22日出資向訴外人林梓良購
    買，因該宗教團體無法取得自耕能力證明以辦理移轉登記，
    故輾轉利用具自耕農身分之被上訴人乙○○○、丙○○○、
    楊文輝名義登記，嗣因農業發展條例第17條第2項修正而更
    名登記為真耶穌教會所有之事實，為兩造所不爭，則被上訴
    人等76年11月4日、85年8月28日及89年1月11日所為之以買
    賣為原因之所有權移轉登記，雖有移轉之形式，然被上訴人
    並無支付買賣價金及受領價款之事實，亦即被上訴人僅係出
    借名義供真耶穌教會辦理取得及變更所有權登記而已，並無
    享有系爭土地自然漲價之利益，良以稅法所欲掌握者，乃表
    現納稅能力之經濟事實，而非該經濟事實之法律外觀。土地
    增值稅係依據漲價歸公之原則，對土地所有權人因土地自然
    漲價所得利益所課徵之稅款，是揆諸司法院釋字第180號解
    釋意旨，上訴人對非實際享有土地自然增值利益之被上訴人
    課徵土地增值稅（真正享有土地自然漲價利益者，為實際上
    真正所有權人真耶穌教會），顯違實質課稅原則；況上訴人
    既不否認被上訴人及訴外人楊文輝均係真耶穌教會購買系爭
    農地之登記名義人，系爭農地實際所有權人乃真耶穌教會之
    事實，卻又認因本件更名登記僅止於由訴外人楊文輝變更為
    訴外人真耶穌教會，被上訴人二人之上開移轉登記既不在更
    名登記範圍，即屬脫法行為應繳納土地增值稅，顯有就相同
    事件為不同處理情形。(二)又財政部80年6月18日台財稅字第8
    00146917號函釋認：「‧‧‧如經查明係第三者利用農民名
    義購買農地，則屬脫法行為，依實質課稅原則，應無免徵土
    地增值稅之適用。」然此函釋既認基於實質課稅原則，從實
    質面觀察實際取得農業用地之第三人係利用農民名義購買，
    自無免徵土地增值稅之適用，而認應向原土地出賣人課徵土
    地增值稅。本件被上訴人乙○○○、丙○○○均為實際買受
    人真耶穌教會之登記名義人，依上開函示之見解，本件既係
    訴外人真耶穌教會利用被上訴人乙○○○名義向訴外人林梓
    良購買系爭農地，如應補徵土地增值稅，亦應對出賣人林梓
    良為之（此經上訴人陳明因時效完成，無法補徵）。至於被
    上訴人乙○○○固以買賣為原因，將系爭農地移轉登記予被
    上訴人丙○○○；被上訴人丙○○○復以買賣為原因移轉登
    記系爭農地予訴外人楊文輝，然其實質僅為登記名義人之變
    更，均不涉及第三者利用農民名義購買農地，此乃上訴人所
    認定之事實，自與上開函示所指之情形不同，是本件應無上
    開函釋之適用。(三)另財政部針對本案雖以90年9月24日台財
    稅第0900455388號函釋認：「有關財團法人真耶穌教會台灣
    總會購買農地，利用具有自耕農身分之乙○○○君名義登記
    後，又將農地遞次移轉登記予其利用之自耕農丙○○○君、
    楊文輝君，並均依修正前土地稅法第39條之2第1項規定免徵
    土地增值稅，嗣後該教會依修正後農業發展條例第17條第2
    項規定辦理更名登記為其所有，應否向乙○○○、丙○○○
    補徵原免徵之土地增值稅乙案。仍請依本部89年12月29日台
    財稅第0890458800號函釋辦理。」而財政部89年12月29日台
    財稅第0890458800號函釋係認：「依89年1月28日修正公布
    生效前土地稅法第39條之2第1項規定取得免徵土地增值稅之
    農業用地，嗣依修正後農業發展條例第17條第2項規定更名
    登記為寺廟或依法成立之財團法人之教堂（會）所有，其原
    免徵之土地增值稅仍應依法補徵，惟應就各案審酌當事人有
    無信賴保護原則之適用，．．．」云云；然本件實際因買賣
    關係而發生所有權變動者，僅存於訴外人林梓良與真耶穌教
    會之間，至被上訴人乙○○○、丙○○○、訴外人楊文輝皆
    屬實際買受人所借用之人頭而已，彼等間所有權名義之變動
    均無實質之經濟交易行為，並無獲致土地自然漲價利益，本
    不能因內政部對真耶穌教會所為准予更名登記處分及地政機
    關之更名登記處分，疏未依本件前開事實，將本件回復至林
    梓良因買賣原因，移轉所有權登記予真耶穌教會之原狀，即
    對被上訴人二人課徵土地增值稅。又縱認本件仍應課徵土地
    增值稅，依前開司法院釋字第180號解釋意旨，亦應向因土
    地之自然漲價而受有利益者徵收，始合於租稅公平之原則；
    本件系爭農地自76年9月間起，既實際上均屬真耶穌教會所
    有，則因歷次移轉而獲有土地之自然漲價利益者，亦為真耶
    穌教會，是上訴人以被上訴人二人為課稅義務人，亦有違前
    開解釋。綜上所述，本件上訴人向被上訴人乙○○○、丙○
    ○○課徵系爭土地增值稅各8,834,982元及1,266,156元，顯
    違實質課稅原則，業如前述；復查決定、訴願決定未予糾正
    ，予以維持，核有未合；被上訴人起訴意旨指摘求為均予撤
    銷，為有理由，自應由本院予以撤銷，以期適法。
五、本院經查：
　　(一)、原判決係以本件實際因買賣關係而發生所有權變動者，
　　　　僅存於訴外人林梓良與真耶蘇教會之間，被上人乙○○
　　　　○、丙○○○，訴外人楊文輝皆屬實際買受人所借用之
　　　　人頭而已，彼等間所有權名義之變動均無實際之經濟交
　　　　易行為，並無獲得土地自然漲價利益，本不能因內政部
　　　　對真耶蘇教會所為准予更名登記處分及地政機關之更名
　　　　登記處分，疏未依本件前開事實，將本件回復至林梓良
　　　　因買賣原因，移轉所有權登記予真耶蘇教會之原狀，即
　　　　對被上訴人2人課徵土地增值稅。又縱認本件仍應課徵
　　　　土地增值稅，依司法院大法官會議釋字第180號解釋，
　　　　亦應向因土地之自然漲價而受有利益者徵收，始合租稅
　　　　公平之原則。本件系爭農地自76年9月間起，既實際上
　　　　均屬真耶蘇教會所有，則因歷次移轉而獲有土地之自然
　　　　漲價利益者，亦為真耶蘇教會，上訴人以被上訴人2人
　　　　為課稅義務人，有違前開解釋等理由而將訴願決定及原
　　　　處分（復查決定含原核定處分）均撤銷，雖非無見。惟
　　　　查行為時之土地法第30條明定私有農地所有權之移轉，
　　　　其承受人以能自耕者為限，違反該規定者，其所有權之
　　　　移轉無效。又土地法第43條規定：依本法所為之登記，
　　　　有絕對效力。依前說明，真耶蘇教會本身並無自耕能力
        ，其於76年間向訴外人林梓良購買系爭農地之買賣契約
        ，違反行為時土地法第30條規定，被上訴人乙○○○自
        76年10月22日起至85年8月28日止，被上訴人丙○○○
        自85年8月28日起至89年1月12日止，既登記為系爭農地
        之所有權人，且均未依法塗銷系爭農地之所有權移轉登
        記，原判決竟認本件實際因買賣關係而發生所有權變動
        者，僅存於訴外人林梓良與真耶蘇教會之間，系爭農地
        自76年9月間起，便實際均屬真耶蘇教會所有，顯與行
        為時土地法第30條第2項規定有違。
    (二)、89年1月26日修正公布之土地法始對私有農地所有權移
        轉之限制加以刪除。89年1月26日修正公布之農業發展
        條例第17條第2項始規定既有寺廟登記有案或依法成立
        財團法人之教堂（會），其以自有資金取得以自然人名
        義登記之農業用地，得更名為該寺廟或依法成立財團法
        人之教堂（會）所有。本件真耶蘇教會於89年10月6日
        向內政部提出之教堂農業用地以自然人名義登記實際為
        教堂所有之申請書內雖主張系爭農地為該教會所購，借
        用被上訴人乙○○○名義登記，最後登記至訴外人楊文
        輝名下。然內政部89年10月19日（89）內中民字第8907
        639號證明書，僅核准真耶蘇教會將楊文輝名義登記所
        有之系爭農地更名為真耶蘇會所有。歸仁地政事務所依
        據內政部上開證明書，將系爭農地楊文輝名義之土地所
        有權狀註銷，更名為財團法人真耶蘇教會，惟該土地登
        記簿謄本上仍記載登記原因為買賣；登記日期：民國89
        年1月20日；原因發生日期：民國89年1月11日；前次移
        轉現值年月：89年1月，地價：2,200元／平方公尺，有
        土地登記簿謄本可證。如認真耶蘇教會於76年10月22日
        向訴外人林梓良買受系爭農地，則辦理更名時理應將楊
        文輝及被上訴人丙○○○、乙○○○名義之登記均註銷
        ，登記為訴外人林梓良直接移轉為真耶蘇教會所有，原
        因發生日期為76年10月22日，前次移轉現值地價40元／
        平方公尺，始符合原判決所稱土地之自然漲價利益者為
        真耶蘇教會，究竟何因未為正確之更名，尚有詳查之必
        要，原判決竟稱內政部及地政機關雖疏未依前開事實將
        本件回復至林梓良因買賣原因，移轉所有權登記予真耶
        蘇教會之原狀，仍認真耶蘇教會為系爭農地之自然漲價
        利益者，可對真耶蘇教會課徵土地增值稅，而不應對被
        上訴人2人課徵，於法尚有未洽。上訴意旨指摘原判決
        違誤，求予廢棄，經核為有理由，惟因尚有待證事實需
        查明，自應由本院將原判決廢棄，發回原審法院另為適
        當審理。
六、據上論結，本件上訴為有理由，爰依行政訴訟法第256條第1
    項、第260條第1項，判決如主文。
中　　華　　民　　國　　96　　年　　2　　 月　　27　　日
                  第三庭審判長法  官　鄭　淑　貞
                              法  官  劉  介  中
                              法  官  黃　合　文
                              法  官　吳　明　鴻
                              法  官　帥　嘉　寶
以  上  正  本  證  明  與  原  本  無  異
中　　華　　民　　國　　96　　年　　3　　 月　　1　　 日
　　　　　　　　　　　　　　　書記官　蘇　金　全
